【裁判字號】    89,易,622
【裁判日期】    890615
【裁判案由】    詐欺
【裁判全文】
台灣台中地方法院刑事判決                          八十九年度易字第六二二號
    公  訴  人  台灣台中地方法院檢察署檢察官
    被      告  乙○○
右列被告因訴欺案件，經檢察官提起公訴（八十八年度調偵字第一三○號），本院判
決如左：
    主  文
乙○○無罪。
    理  由
一、公訴意旨略以：劉珍花 (即乙○○)自民國八十三年間起，陸續以資金周轉為由
    ，至甲○○於台中市○○路○段二四九號住處借款，並簽發同額支票交付甲○○
    以代清償，至八十五年七月間止，劉珍花已積欠新台幣 (下同)三百三十五萬元
    ，並有多次支票退補紀錄，劉珍花先以其所有台中市○○路三九一號六樓或台中
    市○○路一○巷三弄十三之四號房屋，將抵押借款清償欠款，使甲○○陷於錯誤
    ，暫緩提示支票，劉珍花 (起訴書誤繕為劉淑眉)又於八十六年一月二十一日，
    明知其己陷於無償債能力之嚴重狀態，仍簽發金額各二百萬元之本票共二張交付
    甲○○，致甲○○同意劉珍花緩期清償，詎劉珍花之支票於八十六年二月二十八
    日拒絕往來，其後避不見面，且拒不清償任何欠款，因認被告涉有刑法第三百三
    十九條第二項之詐欺得利罪嫌等語。
二、按犯罪事實應依證據認定之，無證據不得推定其犯罪事實。又不能證明被告犯罪
    者，應諭知無罪之判決，刑事訴訟法第一百五十四條、第三百零一條第一項分別
    定有明文。所謂證據，須適於為被告犯罪事實之證明者，始得採為斷罪資料，如
    未能發現相當證據，或證據不足證明，自不能以推測或擬制之方法，以為裁判基
    礎。認定不利於被告之事實，應依積極證據，苟積極證據不足為不利於被告事實
    之認定時，即應為有利於被告之認定，更不必有何有利之證據，最高法院亦著有
    四十年度台上字第八六號、三十年度上字第八一六號判例足資參照。又按刑法第
    三百三十九條第二項之詐欺得利罪，除須施用詐術外，並以得財產上不法之利益
    ，為其成立要件。如，取得債權、免除債務等。如債務人以詐術獲允延期清償債
    務，是否有財產上不法之利益可得，應就具體事實詳加審認，債務人如確因延期
    履行債務而可得財產上不法之利益，自應構成上開條項之罪；否則，僅屬民事上
    清償債務之問題，應不為罪。
三、公訴人認被告乙○○涉有詐欺得利罪嫌，無非以被告所有如公訴意旨中所示之房
    屋，其利息已無法負擔，仍向告訴人表示要抵押借款，另於簽發本票時，亦早已
    陷於無資力不能支付之狀態，竟隱瞞此事實，使告訴人陷於錯誤同意延期清償，
    是被告受有延期清償之利益等語為其依據。訊據被告固坦承確曾向告訴人稱要將
    其所有之房屋抵押借款以清償欠款及簽發二張金額各兩百萬元本票予告訴人為擔
    保之情事，惟堅詞否認有何詐欺得利之犯行，辯稱，伊向告訴人借款係要借錢給
    他人以賺取利息，伊確有說過要將棟房子抵押借款，但當時只是要緩和告訴人之
    情緒，等他人還款後，其即可還款與告訴人等語。經查：（一)、依告訴人所述
    ，被告共積欠告訴人三百三十五萬元，被告向告訴人眶稱將以其房屋抵押借款以
    清償對告訴人之債務時，被告已有多次支票退補紀錄 (見告訴人八十八年八月三
    十日之告訴理由狀)。又該房屋早已超額貸款，嗣後並為法院查封拍賣，為被告
    供承在卷。足見被告此時早已陷於無資力，給付不能之狀態。嗣後告訴人雖同意
    被告延期清償，惟並未免除被告之債務，況被告又簽發二張金額共四百萬元之本
    票為告訴人作債權之擔保。被告於延期清償期間，既未積極處分其財產以逃避債
    務，且尚開立共四百萬元之本票為告訴人作債權之擔保，而告訴人亦未免除被告
    之債務。是縱認被告有施用詐術，使告訴人同意延期清償，亦難認被告因此而獲
    得任何財產上之不法利益。(二)、又告訴人於八十三年間起即與被告有資金融通
    之往來，被告均有依約繳息，惟自八十五年九月起，被告即無力繳納利息，且被
    告之支票已有多次退補紀錄，顯見其財務不佳，告訴人就此點應知之甚詳。從而
    ，在告訴人同意延期清償之時，自亦對於被告之財力狀況已有所評估，況被告亦
    於八十五年底開立金額共四百萬元之本票二張為告訴人作擔保 (見八十六年七月
    二十六日訊問筆錄)，尚難認告訴人係因陷於錯誤而同意被告延期清償。（三）
    、本案審理期間，被告已與告訴人達成和解，有和解書乙紙在卷可按，已據告訴
    人陳明在卷，並表示不願追究被告刑責，況告訴人於本院審理中亦自承，其知悉
    被告係向其借款後，轉借他人以賺取利息，而其已陸續向被告賺得約七、八十萬
    之利息收益 (參八十九年六月一日審判筆錄)，核與被告供稱其係向告訴人借款
    後，轉借他人以賺取利息等情相符，是被告辯稱：伊說要將房子抵押借款，只是
    要緩和告訴人之情緒。等他人向被告清償債務後，即可還款與告訴人等語，尚屬
    可採。益徵被告應無詐欺告訴人以取得財產上不法利益意圖甚明。綜上所述，被
    告既仍需負擔對告訴人之債務，且亦開立金額共四百萬元之本票作為對告訴人債
    權之擔保，而無從取得任何財產上之不法利益，且告訴人早已得以評估被告之經
    濟狀況，誠難謂被告有何施用詐術使其陷於錯誤而同意被告延期清償，是本件應
    屬民事上債務不履行之糾紛，不得以事後違反債信之客觀事態，即推定告訴人同
    意被告延期清償之事實，即有詐欺之不法意圖，殊難論以被告詐欺得利罪責。此
    外，復查無其他積極證據足資認定被告有公訴人所指詐欺得利之犯行，揆之上開
    法條及判例意旨，既不能證明被告犯罪，依法自應為無罪之諭知。
據上論結，依刑事訴訟法第三百零一條第一項，判決如主文。
經檢察官葉芳如到庭執行職務。
中      華      民      國      八十九      年      六      月  十五    日
                                臺灣臺中地方法院刑事第四庭
                                    法  官    蕭  志  鋒
右正本證明與原本無異。
如不服本判決，應於判決送達後十日內，向本院提出上訴狀。
                                    書記官
中      華      民      國      八十九      年      六      月  十六    日


司法院資訊處製作；財團法人民間司法改革基金會備份。
